【裁判字號】    92,上訴,2564
【裁判日期】    920909
【裁判案由】    違反期貨交易法
【裁判全文】
臺灣高等法院刑事判決                          九十二年度上訴字第二五六四號
    上  訴  人
    即  被  告  乙○○原名葉.
    選任辯護人  余西鈞律師
右上訴人因違反期貨交易法案件，不服臺灣臺北地方法院九十二年度訴字第五八五號
，中華民國九十二年六月二十四日第一審判決（檢察官聲請簡易判決處刑案號：臺灣
臺北地方法院檢察署九十一年度偵字第九六四一號），提起上訴，本院判決如左：
    主  文
上訴駁回。
    事  實
一、乙○○自民國八十七年八月間起至八十八年二月間止，受雇於陳傳祥（另案判決
    有罪）在臺北市○○○路○段九十七號三十五樓所經營謝氏投資顧問有限公司（
    以下簡稱臺北謝氏公司），擔任業務人員。該公司登記之營業項目為：一、投資
    顧問業務。二、企業經營顧理顧問業務。三、國際貿易業務。四、資料處理服務
    業務。五、電子資訊供應服務業務。並不包括經營期貨經理事業及期貨顧問事業
    。陳傳祥未經財政部證券暨期貨管理委員會之許可，並發給許可證照，即以臺北
    謝氏公司或豐匯行金融資訊中心名義僱用業務員等，再以香港謝氏金融集團旗下
    子公司之名義，共同在臺灣招攬客戶。繼以謝氏投資集團（澳門）有限公司（以
    下簡稱澳門謝氏公司）之名義與客戶簽約，約定客戶在交易商之澳門謝氏公司開
    存入最低保證金，方可在保證金二十倍之金額範圍內，以電話下單給澳門謝氏公
    司，由澳門謝氏公司依客戶指示在不同市場執行現貨外匯交易。臺北謝氏公司則
    提供場地、設備、諮詢及顧問；或由客戶直接委託陳傳祥所僱用之營業員代為下
    單操作，或二者搭配操作。交易種類包括馬克、日幣、瑞士法郎及英鎊等各種現
    貨外幣之即期或遠期買賣，約定每一口合約之合約量：馬克為十二萬五千馬克、
    日幣為一千二百五十萬日幣、瑞士法郎為十二萬五千法郎、英鎊為六萬二千五百
    英鎊。每口合約，當天交易需保證金一千美元，隔夜保證金為二千美元。因係以
    保證金制度交易，客戶無需立即實際交割現貨外幣，而係依各該外幣匯率在市場
    行情變動之漲跌，於平倉後計算客戶之差價損益。在交易進行中，客戶帳戶只要
    尚有未平倉合約，客戶仍須補足保證金，以維持其帳戶之必需保證金水平，保證
    金如因為受到時間及價位變動之影響致虧損時，客戶必需依照合約於指定時間內
    存入追加保證金以維持交易之進行，客戶未補足保證金時，澳門謝氏公司有權依
    合約規定將客戶簽訂之未平倉合約部分予以斬倉。又約定每買賣一口合約，由澳
    門謝氏公司依合約收取每口百分之四的佣金（每口二千元美金抽八十元美金），
    臺北謝氏公司則按每口抽取千分之八之佣金，非法經營以接受委託書收取佣金或
    手續費等方式代他人下單操作外幣保證金交易之期貨經理業務，及以提供場所、
    電腦設備、商情資訊及相關外匯資訊或建議分析意見，供客戶自行下單交易之期
    貨顧問事業之業務。乙○○自受雇營業員時起，與陳傳祥基於共同之犯意，違法
    經營上開替客戶操作外幣保證金交易或提供分析、建議、指導等意見，供客戶自
    行下單與澳門謝氏公司進行外幣保證金交易之期貨經理及顧問業務。迄八十七年
    一月六日經法務部調查局桃園縣調查站查獲，並扣得如附表所示供非法營業用之
    物品後，改為會員制繼續經營，於八十七年六月十日再次為法務部調查局臺北市
    調查處查獲。
二、案經甲○○檢舉由法務部調查局桃園縣調查站移請臺灣桃園地方法院檢察署檢察
    官呈請臺灣高等法院檢察署核轉臺灣臺北地方法院檢察署檢察官偵查後，聲請以
    簡易判決處刑，原審法院認為不宜以簡判決處刑，改依通常程序審理。
        理  由
一、訊據上訴人即被告乙○○，矢口否認有違反期貨交易法之犯行，辯稱：伊僅至台
    北謝氏公司應徵，擔任行政助理，作一些傳真資料、打電腦等工作，不是營業員
    ，並無為期貨經營及顧問業務云云。
二、然查：
（一）右揭犯罪事實，業據證人甲○○於法務部調查局台北市調查處訊問時證述綦詳
      ，明確證稱：被告為業務員，向其招攬下單買賣外幣（見九十年度他字第二六
      九號卷第三十九頁、第四十頁），並有所書立之檢舉書及被告交付之名片在卷
      可稽（見同上卷第四十一頁至第四十五頁）。被告於偵查中也供述，與客戶甲
      ○○接洽、建議客戶日圓下單砍斷，經客戶同意下單，日本央行干預、保證金
      不夠被砍斷，作回報工作等語（見九十一年度偵字第九六四一號卷第九頁、第
      十頁）；於原審訊問對起訴犯罪事實有何意旨，陳稱沒意見（見原審卷第二十
      七頁）。又甲○○提出與被告間談論期貨外幣交易之錄音帶譯文內容，被告亦
      坦承為實在（見九十一年度偵字第九六四一號卷第十五頁至第十九頁、第二十
      二頁、第二十三頁）。被告供承之事實與證人甲○○所述之情節相符合。又台
      北謝氏公司副理吳淑瓊證稱：公司職員不論經理、副理、顧問、秘書，都是招
      攬客戶（見原審卷第九十三頁）。是不論被告在公司內部之職稱為何，均從事
      營業相關事項。
（二）台北謝氏公司確實係透過業務員對外招攬不特定之客戶，提供場所、電腦設備
      、相關外匯資訊、商情、分析建議意見，及澳門謝氏公司名義之書面文件說明
      客戶進行外幣保證金交易之注意事項，再以澳門謝氏公司名義與客戶簽立合約
      書後，客戶依指示匯繳一定金額至澳門謝氏公司所指定之金融銀行帳戶，再由
      客戶親自下單或委託公司之業務員詢價下單或搭配操作下單至澳門謝氏公司，
      以外幣保證金交易之方式進行外幣現貨之買賣等情，有如附表所示謝氏集團公
      司簡介、服務項目及保證金介紹、公司簡介及保證金交易制度介紹、投資企劃
      書、風險公開說明書、買賣外幣合約書等扣案可資佐證。
（三）謝氏公司之外匯保證金交易方式，係約定客戶在澳門謝氏公司開設帳戶從事外
      幣保證金交易，先於澳門謝氏公司所指定之香港匯豐銀行帳戶內存入最低保證
      金，方可在保證金二十倍之金額範圍內，以電話下單給澳門謝氏公司，再由澳
      門謝氏公司依客戶指示在不同市場執行現貨外匯交易，台北謝氏公司則提供場
      地、設備、諮詢及顧問，或由客戶直接委託陳傳祥所僱用之營業員代為下單操
      作，或二者搭配操作，交易種類包括馬克、日幣、瑞士法郎及英鎊等各種現貨
      外幣之即期或遠期買賣，約定每一口合約之合約量：馬克為十二萬五千馬克、
      日幣為一千二百五十萬日幣、瑞士法郎為十二萬五千法郎、英鎊為六萬二千五
      百英鎊。每口合約，當天交易需保證金一千美元，隔夜保證金為二千美元；因
      係以保證金制度交易，客戶無需立即實際交割現貨外幣，而係依各該外幣匯率
      在市場行情變動之漲跌，於平倉後計算客戶之差價損益，在交易進行中，客戶
      帳戶只要尚有未平倉合約，客戶仍須補足保證金，以維持其帳戶之必需保證金
      水平，保證金如因為受到時間及價位變動之影響致虧損時，客戶必需依照合約
      於指定時間內存入追加保證金以維持交易之進行，客戶未補足保證金時，澳門
      謝氏公司有權依合約規定將客戶簽訂之未平倉合約部分予以斬倉。又約定每買
      賣一口合約，由澳門謝氏公司依合約收取每口百分之四的佣金（每口二千元美
      金抽八十元美金），臺北謝氏公司則按每口抽取千分之八之佣金。由此交易方
      式可知，台北謝氏公司名義在臺灣招攬客戶，並以澳門謝氏公司名義與客戶簽
      約，而提供場所、電腦設備、資訊、分析建議等供客戶下單或代客戶下單，再
      由澳門謝氏公司在香港地區進行外匯保證金交易，其顯係與澳門謝氏公司合作
      共同在臺、港澳地區進行上開內容之外匯保證金交易。
（四）客戶與澳門謝氏公司所從事之交易，雖名為「現貨外幣保證金交易」，然依期
      貨交易法第三條第一項規定，期貨交易係指依國內外期貨交易所或其他期貨市
      場之規則或實務，從事衍生自商品、貨幣、有價證券、利率、指數或其他利益
      之期貨交易、選擇權契約、期貨選擇權契約及槓桿保證金契約之交易，其中國
      內外期貨交易所係指集中交易市場，至於所謂其他期貨市場係指非集中交易市
      場，即通稱之店頭市場。是以，期貨交易法所規範之對象，及於在集中交易市
      場及店頭市場所從事之期貨交易。又按期貨交易法第三條第一項第四款之槓桿
      保證金契約，係指依其他期貨市場之規則或實務，由當事人約定，一方支付價
      金一定成數之款項或取得他方授與之一定信用額度，雙方於未來特定期間內，
      依約定方式結算差價或交付約定物之契約，槓桿保證金契約為於店頭市場交易
      之商品。又所謂「外幣保證金交易」，係指一方於客戶與其簽約並繳付外幣保
      證金後，得隨時應客戶之請求，於保證金之數倍範圍內，以自己之名義為客戶
      之計算，在外匯市場從事不同幣別間之即期或遠期買賣交易，此項交易不需實
      際交割，一般都在當日或到期前以反方向交易軋平而僅結算買賣差價。以銀行
      業為例，實務上客戶與銀行間所簽訂之外匯保證金契約，均約定客戶得將契約
      延續至下一銀行營業日，且若契約自一銀行營業日延續至下一營業日，則客戶
      由於契約延續之價差所獲致之損益，經銀行確認後，即存入客戶外幣保證金帳
      戶或自其中扣除，換言之，外幣保證金契約雖得於當日要求平倉，惟客戶簽訂
      外匯保證金契約從事交易時，並不知何時會平倉（履行日不確定），得視匯率
      之變動而決定其平倉時間，是以該等契約實際上並無到期日，具有約定於未來
      時間履行契約之性質，此種契約以其具有(1)以保證金交易，(2)未來期間履行特
      性，(3)每日結算損益之期貨交易特有之結算制度，並於店頭市場交易，符合期
      貨交易法第三條第一項第四款所稱槓桿保證金契約之要件，為期貨交易之一種
      。目前除經中央銀行及財政部依期貨交易法第三條第二項公告，指定辦理外匯
      業務之銀行、外匯經紀商及金融機構經營外幣保證金交易，可豁免適用期貨交
      易法外，任何人（包括公司、行號、個人）從事外幣保證金交易，均應受期貨
      交易法之規範，此有財政部證券暨期貨管理委員會八十九年六月二十九日（八
      九）台財證（七）第四五三六九號函在卷可按，足見外匯保證金交易仍屬期貨
      交易法第三條第一項第四款所規定之槓桿保證金交易，為期貨交易之一種。
（五）國內企業顧問或個人引介客戶至海外進行現貨外幣保證金交易，其方式不一而
      足，應視個案之情節予以認定是否違反期貨交易法相關規定，如以接受委託書
      收取佣金或手續費等方式代他人操作外幣保證金交易者，係屬經營期貨經理事
      業；如以提供場所、設備及相關外幣資訊或建議分析意見（如價位詢問、盤勢
      分析）等，供客戶自行下單交易者，係屬經營期貨顧問事業，依期貨交易法第
      八十二條第一項規定，經營期貨經理或顧問事業，須經主管機關之許可並發給
      許可證照，因此，未經財政部證券暨期貨管理委員會許可，擅自經營期貨經理
      事業或期貨顧問事業，即違反該條項之規定，而有同法第一百十二條第五款罰
      則之適用。被告與臺北謝氏公司經營者陳傳祥提供客戶與澳門謝氏公司從事期
      貨交易法第三條第一項第四款之槓桿保證金契約，並以接受委託書收取佣金或
      手續費等方式代他人操作外幣保證金交易，此復有扣案以臺北謝氏公司業務員
      為被授權人之「全權委託暨概括授權書」影本可按。則臺北謝氏公司所經營者
      ，係屬期貨經理事業；又臺北謝氏公司同時亦以提供場所、設備及相關外幣資
      訊或建議分析意見，如價位詢問、盤勢分析等，供客戶自行下單交易，故其所
      經營者，亦包括期貨顧問事業，應堪認定。
（六）綜上所述，被告所辯，為事後翻異卸責之詞，不足採信。其罪證明確，犯行洵
      堪認定，應予依法論科。
三、被告未經許可擅自經營期貨顧問事業、期貨經理事業，核其所為，係犯期貨交易
    法第一百十二條第五款之罪。被告雖有多次違反期貨交易法之行為，然因其行為
    屬營業行為，性質上屬實質一罪。被告與陳傳祥間就上開犯罪行為，有犯意聯絡
    及行為分擔，均為共同正犯。
四、原審基此認定，援引期貨交易法第一百十二條第五款、刑法第十一條前段、第二
    十八條等規定，審酌被告犯罪之情節、犯罪後態度、對期貨金融秩序影響等一切
    情狀，量處有期徒刑五月，以示懲儆。又以被告未曾受有期徒刑以上刑之宣告，
    有本院被告全國前案紀錄表在卷可稽，被告經此教訓後，應知警惕，當無再犯之
    虞，因認對其所宣告之刑，以暫不執行為適當，依刑法第七十四條第一款規定，
    併予宣告緩刑四年，以勵自新。又說明扣案如附表所示之物，不屬被告所有，復
    非違禁物，不予宣告沒收。經核其認事用法，均無不合。被告上訴意旨，仍執前
    詞，否認犯罪，為無理由，應予駁回。
五、據上論斷，應依刑事訴訟法第三百六十八條，判決如主文。
本案經檢察官柯麗鈴到庭執行職務。
中    華    民    國      九十二      年       九      月       九      日
                            臺灣高等法院刑事第五庭
                                審判長法  官  曾  德  水
                                      法  官  楊  貴  雄
                                      法  官  趙  功  恆
右正本證明與原本無異。
如不服本判決，應於收受送達後十日內向本院提出上訴書狀，其未敘述上訴之理由者
並得於提起上訴後十日內向本院補提理由書（均須按他造當事人之人數附繕本）。
                                      書記官  孫  佩  琳
中    華    民    國      九十二      年       九      月       九      日
附錄本案論罪科刑法條全文：
期貨交易法第一百一十二條第五款
有下列情事之一者，處七年以下有期徒刑，得併科新台幣三百萬元以下罰金：
五  未經許可，擅自經營期貨信託事業、期貨經理事業、期貨顧問事業或其他期貨服
    務事業者。
 附表
┌──┬──────────────┬──┬──────────────┐
│編號│    扣  押  物  名  稱      │件數│  所有人                    │
├──┼──────────────┼──┼──────────────┤
│ １ │集團簡介資料                │乙頁│臺北謝氏公司                │
├──┼──────────────┼──┼──────────────┤
│ ２ │公司簡介及服務項目資料      │乙本│臺北謝氏公司                │
├──┼──────────────┼──┼──────────────┤
│ ３ │公司簡介及保證金交易制度介紹│乙本│臺北謝氏公司                │
├──┼──────────────┼──┼──────────────┤
│ ４ │公司制度                    │乙本│臺北謝氏公司                │
├──┼──────────────┼──┼──────────────┤
│ ５ │員工資料                    │乙本│臺北謝氏公司                │
├──┼──────────────┼──┼──────────────┤
│ ６ │交易規則                    │乙本│臺北謝氏公司                │
├──┼──────────────┼──┼──────────────┤
│ ７ │外幣買賣交易規則            │乙本│臺北謝氏公司                │
├──┼──────────────┼──┼──────────────┤
│ ８ │投資企劃書                  │乙本│臺北謝氏公司                │
├──┼──────────────┼──┼──────────────┤
│ ９ │風險公開說明書              │乙本│臺北謝氏公司                │
├──┼──────────────┼──┼──────────────┤
│ １０ │刊登廣告資料                │乙本│臺北謝氏公司                │
├──┼──────────────┼──┼──────────────┤
│  │客戶匯款水單（交易清單）    │八張│臺北謝氏公司                │
├──┼──────────────┼──┼──────────────┤
│  │客戶資料及匯款水單          │乙本│臺北謝氏公司                │
├──┼──────────────┼──┼──────────────┤
│  │客戶通訊及日結單傳送方式資料│乙冊│臺北謝氏公司                │
├──┼──────────────┼──┼──────────────┤
│  │客戶資料DAILY MARKETING     │五張│臺北謝氏公司                │
├──┼──────────────┼──┼──────────────┤
│  │CHARDLASTTW客戶交易資料     │乙份│臺北謝氏公司                │
├──┼──────────────┼──┼──────────────┤
│  │公司人員名單                │八頁│臺北謝氏公司                │
├──┼──────────────┼──┼──────────────┤
│  │每日工作流程明細表          │四份│臺北謝氏公司                │
├──┼──────────────┼──┼──────────────┤
│  │營利事業登記證及期貨牌照    │九頁│臺北謝氏公司                │
├──┼──────────────┼──┼──────────────┤
│  │買賣外幣協議書              │一頁│臺北謝氏公司                │
├──┼──────────────┼──┼──────────────┤
│  │文件資料                    │六頁│臺北謝氏公司                │
├──┼──────────────┼──┼──────────────┤
│  │會議紀錄                    │乙本│臺北謝氏公司                │
├──┼──────────────┼──┼──────────────┤
│  │合約書登記表                │頁│臺北謝氏公司                │
├──┼──────────────┼──┼──────────────┤
│  │客戶合約                    │二冊│臺北謝氏公司                │
├──┼──────────────┼──┼──────────────┤
│  │對帳單                      │乙冊│臺北謝氏公司                │
├──┼──────────────┼──┼──────────────┤
│  │現金帳                      │乙本│臺北謝氏公司                │
├──┼──────────────┼──┼──────────────┤
│  │電話單及通話明細            │張│臺北謝氏公司                │
└──┴──────────────┴──┴──────────────┘


司法院資訊處製作；財團法人民間司法改革基金會備份。
